臺灣新竹地方法院刑事判決　　　　　　　　　　　　　九十一年度訴字第三四二號
　　公　訴　人　臺灣新竹地方法院檢察署檢察官
　　被　　　告　甲○○
右列被告因偽造文書等案件，經檢察官提起公訴( 九十一年度偵緝字第六一號 )，本
院判決如左：
    主  文
甲○○行使偽造私文書，足以生損害於他人，處有期徒刑陸月，如易科罰金，以佰
元折算壹日。附表所示支票背書部分偽造「乙○○」署押各壹枚均沒收。
    事  實
一、緣甲○○自民國八十五年間開始即陸續向丙○○借款週轉，且曾於八十八年間持
    其向林榮華所借用面額各為新臺幣( 下同 )二十萬元、發票日期依序為八十八年
    六月三日、八十八年六月九日、八十八年六月二十一日之支票三紙為擔保向丙○○借款六十萬元，迨至八十九年七月間，因林榮華屢向甲○○催討返還上開三紙
    支票，甲○○為期能取回上開三紙支票，乃與丙○○商洽換票事宜，丙○○為使
    借款債權能獲得擔保，乃要求甲○○須另交付金額共計為六十萬元，且經由他人
    背書擔保之還款支票，始同意退還上開三紙支票，詎甲○○未先告知其同居人乙○○，且明知乙○○並未同意為其所簽發之支票背書擔保，惟為取回林榮華先前
    所簽發之上開三紙支票，竟基於意圖為自己不法之所有及行使偽造私文書之犯意
    ，即於八十九年七月間，在新竹市○○路○段二九三號丙○○外孫陳信溢所負責
    之昌益加油站辦公室內，當場簽發如附表所示之三紙支票，並接續在附表所示之
    支票背面偽造「乙○○」署押而為背書，以表示乙○○同意負背書人責任之意，
    繼而持該三紙支票及其上偽造「乙○○」屬私文書性質之背書交付與丙○○作為
    還款之擔保而行使之，足以生損害於乙○○及丙○○，並致丙○○誤以為乙○○
    確有同意擔保甲○○所簽發如附表所示之支票債務，且其債權已獲得相當擔保而
    陷於錯誤，即於當日將林榮華所簽發上開三紙支票交還甲○○。嗣經丙○○屆期
    提示如附表所示之三紙支票均遭退票，乃向乙○○追索票款，經乙○○否認背書
    之真正，始知上情。
二、案經丙○○訴請臺灣新竹地方法院檢察署檢察官偵查起訴。
    理  由
一、訊據被告甲○○固供承其有於上開時地為取回林榮華所簽發之三紙支票，另簽發
    如附表所示之三紙支票，並於三紙支票背面書寫其同居人乙○○之姓名，藉以向
    告訴人丙○○換回林榮華之三紙支票等情不諱，惟矢口否認有何詐欺或偽造背書
    等犯行，辯稱：其係應告訴人要求始會以乙○○名義在支票背書，嗣其亦有將背
    書之事告知乙○○，其並未詐欺告訴人云云，經查：
    (一)被告於八十九年七月間，在新竹市○○路○段二九三號告訴人外孫陳信溢所
        負責之昌益加油站辦公室內，當場簽發如附表所示之三紙支票，惟未先告知
        其同居人乙○○，並徵得乙○○同意，即在附表所示之三紙支票背面書寫乙○○名義之背書交付與告訴人，藉以換回林榮華所簽發上開三紙支票，嗣經
        告訴人屆期提示如附表所示之三紙支票均遭退票迄未清償等事實，業據被告
        供承不諱，並經告訴人於本院調查時陳稱：被告原先拿林榮華的支票來借款
        ，其到銀行去徵信，林榮華的信用良好，後來林榮華所簽發之支票二個月票
        期到了，被告即拿其自己開的票來換票等語綦詳( 詳本院九十一年七月十八
        日訊問筆錄 )，且經證人乙○○於本院調查時證稱：其並未在上開三紙支票
        上背書，亦無授權被告背書，其並不知道被告在上開支票背面用其名義背書
        之事等語明確( 詳本院九十一年六月五日訊問筆錄 )，復有系爭三紙支票、
        新竹市票據交換所退票理由單等附卷可稽，則被告於上開三紙支票背面書寫
        乙○○名義之背書時，既未獲得乙○○之授權，且未事先徵得乙○○之同意
        ，應認被告並無權在上開三紙支票背面書寫乙○○之姓名而為背書，要屬無
        疑。
    (二)又被告確有於八十八年間向林榮華借用面額各為二十萬元、發票日期依序為
        八十八年六月三日、八十八年六月九日、八十八年六月二十一日之支票三紙
        為擔保向告訴人借款六十萬元等情，業據證人林榮華於本院調查時到庭結證
        ：「( 問：你有無曾經將你的票借給被告使用過？ )答：次數蠻多的，大概
        有一、二十張，她跟我借票，票期約三個月到半年左右。」、「( 問：借票
        之後，時間到了，被告是否會把票還給你？ )答：會，借票之後，時間到了
        ，被告會再開我的票去換票回來，或是對方會允許他延三個月的票。」、「
        ( 問：你是否知道被告向告訴人借錢的事情？ )答：告訴人到我店裡去坐，
        他問我之前三張支票是否我的，三張支票分別是二十萬元三張，那時候我票
        已經拿回來，我跟告訴人說，票是我的。」、「( 問：你交給被告三張二十
        萬元的票，票期多久？ )答：三個月，後來往三個月延，並沒有將票拿回來
        給我改寫發票日期，她說有貼對方三個月的利息，後來延到快一年，我跟她
        說我不同意再延票，要她把票拿回來。」、「( 問：你何時把票拿回來？ )
        答：八十八年或是八十九年。」、「( 問：三張票後面有無被告的背書？ )
        答：應該是有，三張票已經退回給銀行，三張支票票期應該是六月三日、六
        月九日、六月二十一日」等語明確( 詳本院九十一年七月十八日訊問筆錄 )
        ，並經告訴人於本院調查時陳稱：被告原先拿林榮華的支票來借款，其到銀
        行去徵信，林榮華的信用良好，後來林榮華所簽發之支票二個月票期到了，
        被告即拿其自己開的票來換票等語綦詳，則被告原先向告訴人借款時，既係
        持林榮華所簽發，經其背書面額共計六十萬元之支票三紙作為擔保，衡之常
        情，告訴人於被告事後擬欲向其換回林榮華三紙支票時，既有權決定是否同
        意換票，而無必須接受被告所提換票協議，進而接受被告偽造乙○○名義背
        書之支票，致事後追償時遭乙○○否認背書之真正，損及自己債權獲償之理
        ，是被告辯稱其係應告訴人要求始會以乙○○名義在上開三紙支票背書云云
        ，顯違常理，要難採信。
    (三)按在支票背面偽造他人之署押而為背書，該偽造支票背書，在票據法上係表
        示對支票負擔保責任之意思，為法律規定之文書，並非依習慣表示一定用意
        之證明，而此項行為，足以生損害於他人，故應成立偽造私文書罪，又支票
        乃有價證券之一種，執票人本得依票據記載主張其權利，若因其中部分為偽
        造致不能行使該部分權利，就執票人個人法益仍屬造成損害( 最高法院七十
        三年度臺上字第四八一七號判例、七十二年度臺上字第五六一０號判決意旨
        參照 )，是則被告在上開三紙支票上偽造「乙○○」背書，其後持向告訴人
        行使，自足以生損害於「乙○○」及告訴人。又被告在其所親自簽發之支票
        背面偽造「乙○○」署押而為背書，既係為向告訴人取回林榮華先前所簽發
        面額共計六十萬元之三紙支票，已如上述，則被告交付上開偽造「乙○○」
        背書之三紙支票予告訴人顯係作為借款新債清償之用，並致告訴人因信任附
      表三紙支票上「乙○○」背書為真正，認其債權可獲確保，因此陷於錯誤而
        交付林榮華所簽發面額共計六十萬元之三紙支票，是被告行為時應具有不法
        所有之意圖，亦屬灼然。再公訴人雖認被告在上開三紙支票上偽造「乙○○
        」背書，向告訴人借款六十萬元，顯有使告訴人陷於錯誤而交付款項乙節，
        惟被告在上開三紙支票偽造「乙○○」背書，既係為向告訴人取回林榮華先
        前所簽發面額共計六十萬元之三紙支票，已如上述，且被告與告訴人係在新
        竹老人會認識約有十四餘年，而因被告從事六合彩賭博生意，急須調款週轉
        ，乃自八十五年間起即向告訴人借款，並由告訴人向被告按每月十萬元收取
        三千元之利息乙節，亦據告訴人於偵訊及本院調查時陳述綦詳( 詳本院九十
        一年六月五日訊問筆錄 )，則告訴人既與被告熟識，應對被告之經濟及信用
        狀況，已甚了解，並有所衡量，始會借款予被告，並非被告施用何等詐術之
        故，要甚顯然。參以證人即告訴人外孫陳信溢亦到庭結證：其於八十七年在
        昌益加油站工作時，因有金庫可以保管金錢，其外公即告訴人就將錢交給其
        保管，俟其外公須要錢的時候，再把錢交給他，而其曾見被告多次到昌益加
        油站向外公拿錢，一開始約二、三萬元，後來十幾二十萬元交給被告的時候
        ，才由其數錢給告訴人，時間約是八十八年到八十九年期間等語，足見被告
        與告訴人間確有長期借款往來關係，難謂被告向告訴人借用六十萬元款項時
        即存有不法所有之意圖，已甚明顯，是公訴人認被告有向告訴人詐欺上開六
        十萬元情事，容有誤解，併此敘明。
二、按行為後法律有變更者，適用裁判時之法律，但裁判前之法律有利於行為人者，
    適用最有利於行為人之法律，刑法第二條第一項定有明文。查被告前開行為後，
    刑法第四十一條業於九十年一月四日修正為「犯最重本刑為五年以下有期徒刑以
    下之刑之罪，而受六月以下有期徒刑或拘役之宣告，因身體、教育、職業、家庭
    之關係或其他正當事由，執行顯有困難者，得以一元以上三元以下折算一日，易
    科罰金。但確因不執行所宣告之刑，難收矯正之效或難以維持法秩序者，不在此
    限。」、「併合處罰之數罪，均有前項情形，其應執行之刑逾六月者，亦同。」
    ，並於同年月十日公布施行，於同年月十二日生效，是被告行為後法律已有變更
    ，而比較新舊法之規定，以變更後之新法對被告有利，則依刑法第二條第一項前
    段之規定，自應適用新法即行為時之刑法第四十一條第一項之規定，合先敘明。
三、次按行使偽造有價證券，除直接用以取得票面金額之對價，不另詐欺罪外，凡以
    該證券間接作為借款之擔保或持以為借款之新債清償之用者，該原詐借款項即為
    行使有價證券以外之另一行為，應以牽連觸犯之行使偽造有價證券及詐欺兩罪論
    擬；又按同時偽造同一被害人之同類文書或多張票據時，其被害法益仍屬單一，
    應論以單純一罪，不發生想像競合或連續犯之問題( 最高法院八十八年度臺上字
    第二五二六號判決意旨參照 )。被告偽造「乙○○」之背書後復持以向告訴人詐
    取林榮華所簽發面額共計六十萬元之三紙支票，核被告所為，其中偽造「乙○○
    」背書並持以向告訴人行使部分，係犯刑法第二百十六條、第二百十條行使偽造
    私文書罪，另使告訴人陷於錯誤而為支票交付部分，則係犯刑法第三百三十九條
    第一項之詐欺取財罪。被告偽造「乙○○」署押行為係偽造私文書之部分行為，
    而偽造私文書後復持以行使，此之低度行為，應吸收於行使之高度行為內，均不
    另論罪。被告所犯上開詐欺、行使偽造私文書二罪間，有方法目的之牽連犯關係
    ，依刑法第五十五條規定，應從較重之行使偽造私文書罪處斷。爰審酌被告之素
    行、犯罪動機、所得之利益、犯罪所生之危害、犯後否認犯行之態度等一切情狀
    ，量處如主文所示之刑，並諭知易科罰金之折算標準。附表編號三紙支票上所載
    「乙○○」背書偽造之署押各一枚，爰併依刑法第二百十九條規定沒收之。
據上論斷，應依刑事訴訟法第二百九十九條第一項前段，刑法第二條第一項前段、第
二百十六條、第二百十條、第三百三十九條第一項、第五十五條、修正後第四十一條
第一項、第二百十九條，罰金罰鍰提高標準條例第一條前段、第二條，判決如主文。
本案經檢察官劉邦繡到庭執行職務。
中      華      民      國    九十一    年      八      月    二十二    日
                              臺灣新竹地方法院刑事第一庭
                                   法  官  王佳惠
右正本證明與原本無異。
如不服本判決，應於判決送達後十日內向本院提出上訴狀( 應附繕本 )，上訴於臺灣
高等法院。
                                   書記官  江靜玲
中      華      民      國    九十一    年      八      月    二十三    日
附錄論罪科刑法條全文：刑法第二百十六條、第二百十條。
中華民國刑法第二百一十六條
 (行使偽造變造或登載不實之文書罪)
行使第二百十條至第二百十五條之文書者，依偽造、變造文書或登載不實事項或使登
載不實事項之規定處斷。
中華民國刑法第二百一十條
 (偽造變造私文書罪)
偽造、變造私文書，足以生損害於公眾或他人者，處五年以下有期徒刑。
附表：
┌──┬─────────┬─────┬────┬─────┬─────┐
│編號│支  票  號  碼    │發  票  人│金    額│發  票  日│付  款  人│
├──┼─────────┼─────┼────┼─────┼─────┤
│ 一 │ＭＢ0000000│  甲○○  │二十萬元│八十九年八│第一商業銀│
│    │                  │          │        │月三日    │行東門分行│
├──┼─────────┼─────┼────┼─────┼─────┤
│ 二 │ＭＢ0000000│  甲○○  │二十萬元│八十九年八│第一商業銀│
│    │                  │          │        │月九日    │行東門分行│
├──┼─────────┼─────┼────┼─────┼─────┤
│ 三 │ＭＢ0000000│甲○○  │二十萬元│九十年元月│第一商業銀│
│    │                  │          │        │二十一日  │行東門分行│
└──┴─────────┴─────┴────┴─────┴─────┘
